臺灣苗栗地方法院刑事判決　　　　　　　 96年度訴字第108號
公　訴　人　臺灣苗栗地方法院檢察署檢察官
被　　　告　乙○○
上列被告因竊盜等案件，經檢察官提起公訴（95年度偵字第290
7 號），本院判決如下：
    主  文
乙○○連續犯行使偽造私文書罪，處有期徒刑捌月，減為有期徒
刑肆月，如易科罰金，以銀元參佰元即新台幣玖佰元折算壹日。
　　犯罪事實
一、乙○○與甲○○均為丙○○之子，甲○○為乙○○之兄。緣
    甲○○於民國91年5 月間，因工作時不慎遭電擊，而成植物
    人，詎乙○○因缺錢花用，為盜領由丙○○保管，而屬於甲○○於頭份郵局帳戶內之存款，竟連續於附表一所示之時、
    地，拿取丙○○所保管甲○○所有如附表一所示之頭份郵局
    存摺、印章，並連續持該取得之存摺、印章於附表二所示之
    時、地，未經甲○○或丙○○同意，於提款單上填寫附表二
    所示之提領金額，及在提款單上盜用上開印章之方式，偽造
    甲○○名義之提款單，足以生損害於甲○○。再意圖為自己
    不法之所有，連續將該提款單交由如附表二所示之各該郵局
    承辦人員，而行使各該提款單，使各該郵局人員誤認乙○○
    係有權提領甲○○存摺內存款之人，以此詐術使承辦人員陷
    於錯誤，而交付甲○○所有如附表二所示金額之存款款項，
    足以生損害於甲○○。嗣因丙○○發覺遭盜領報警，而循線
    查獲。
二、案經丙○○訴由苗栗縣警察局竹南分局報告臺灣苗栗地方法
    院檢察署檢察官偵查後起訴。
    理  由
一、訊據被告固坦承於上開時、地拿取存摺、印章、以甲○○名
    義填製提款單及提領存款之事實，惟矢口否認犯罪，辯稱：
    所為上開行為，均經其母丙○○同意等語。惟查：被告上開
    犯行，業經證人即被告之母丙○○於偵查中具結指證歷歷（
    此項陳述，查無顯有不可信之情況，依刑事訴訟法第159 條
    之1 第2 項之規定而得為證據），而證人丙○○與被告為母
    子至親，若非事實，證人丙○○何以要任何攀誣致子可能面
    對牢獄之災？被告對此於本院審理中亦放棄與證人丙○○對
    質詰問，而表明：不用傳告訴人（即證人丙○○）作證（本
    院卷第19頁），顯見被告亦已認知證人丙○○不可能另為迴
    護被告之證詞。此外，本案並有甲○○之郵政存簿儲金簿交
    易明細影本4 張（偵卷第19-22 頁）、被告各次提領存款時
    填製之郵政存簿儲金提款單影本（偵卷第46、48、54、55頁
    ）以及甲○○之診斷證明書、身心障礙手冊影本（偵卷第16
    、17頁）均附在卷中可憑。是本件事證明確，被告所辯無非
    是卸責之詞，不可採信。被告犯行，可以認定，應依法論科
    。
二、被告行為後，刑法及罰金罰鍰提高標準條例於95年7 月1日
    修正施行，其修正施行之條文中與本案有關，且應與修正施
    行前之規定比較有利被告與否者，並其於本案比較結果，說
    明如下：
（一）刑法第33條：關於罰金最低額，刑法修正施行前，罰金為
      （銀元）1 元以上，經依罰金罰鍰提高標準條例第1 條前
      段提高罰金（最高提高倍數為10倍）並依現行法規所定貨
      幣單位折算新台幣條例第2 條折算為新台幣金額，與修正
      施行後比較：罰金改為新台幣1000元以上，以百元計算之
      ，應以修正施行前之規定，有利於行為人。
（二）刑法第55條：關於牽連犯，刑法修正施行前，犯一罪而其
      方法或結果之行為犯他罪名者，從一重處斷。但修正施行
      後，刪除此一規定，而應分別論罪科刑，數罪併罰，自應
      以修正施行前之規定，有利於行為人。
（三）修正前刑法第56條：修正施行後刪除此規定。依修正施行
      前之規定，被告所為本案多件盜領存款行為，以連續犯論
      以1 罪，加重其刑至2 分之1 ，至多僅就法定最高刑加重
      2 分之1 。但修正施行後刪除此規定，改依數罪併罰之例
      分別宣告罪刑，並定其應執行之刑，其最高度刑將可至各
      罪最高刑之總和。故應以修正施行前之規定有利於行為人
      。
（四）刑法第67條：修正施行前為68條，其規定罰金加重僅加重
      其最高度，修正施行後，因已無連續犯之規定，故罰金並
      無加重之問題（因整體比較之關係，不就各條文單獨比較
      ，而須與其他條文一體適用比較）。
（五）綜合上述一切情形，本案比較修正施行前後規定之結果，
      應以連續犯及牽連犯規定之刪除，對於被告影響最大，而
      該部分應以修正施行前之規定，有利於被告，已如上述，
      故本案應依刑法第2 條第1 項前段適用修正施行前之規定
      。
（六）至於無須比較修正前後之法律，而應直接適用裁判時有效
      施行之現行法者（除有法律特別規定，司法者本應適用現
      時有效施行之法律），說明如下：
   1、刑法施行法第1 條之1 第1 項、第2 項前段，立法目的在
      於將刑法分則條文之罰金單位由原先的銀元，改為新台幣
      ，而不變動其罰金之最高度，以配合刑法總則中第33條第
      5 款關於罰金單位之修正（因提高30倍又將單位改為新台
      幣，等同原條文適用罰金罰鍰提高標準條例第1 條前段提
      高罰金最高度，再折算為新台幣），解釋上不屬於刑法第
      2 條第1 項刑罰法律有變更之情形，僅係罰金計算單位之
      修正，故無須比較修正前後之法律規定（即詐欺罪部分罰
      金最高刑之單位）。
   2、刑法第2 條之修正施行，其本身為新舊法比較之法律依據
      ，當然應適用現時有效施行之修正施行後規定，而無比較
      修正前後何者有利於行為人之問題。
三、核被告所犯刑法第216 條、第210 條之行使偽造私文書罪及
    同法第339 條第1 項之詐欺取財罪。被告偽造甲○○名義之
    提款單時，所為盜用印章之行為，係偽造私文書之部分行為
    ，不另論罪；又偽造私文書之低度行為，應為其行使該文書
    之高度行為所吸收，亦不另論罪（最高法院69年台上字第69
    5 號判例參照）。公訴檢察官雖於本院審理中補充表示：本
    案起訴之罪名須追加竊盜罪（非追加起訴，僅在確認原起訴
    意旨，本院卷第14頁），惟查：被告於本院訊問時，已否認
    有將存摺、印章據為自己所有之意思，並供稱使用存摺後有
    再放回去等語（本院卷第50頁），參以在郵政存簿儲金簿交
    易明細影本中，除被告之7 次盜領存款外，中間尚有1 次非
    被告提領之現金提款紀錄（偵卷第20頁），可見被告所供，
    應屬事實。是此部分應認為被告並無不法所有之意圖，而不
    能證明有竊盜犯行，惟依公訴檢察官之意，應係以其與上開
    有罪部分為裁判上1 罪而為訴追（因而僅追加罪名，而未追
    加起訴），故此部分應不另為無罪之諭知。
四、被告數次行使偽造私文書與詐欺取財之犯行，各時間相近，
    所犯又係構成犯罪要件相同之罪名，顯均係基於概括犯意為
    之，為連續犯，應依刑法第56條之規定以其中情節最重者（
    即附表二編號7 ，犯罪金額最多之1 次犯行）論以1 罪，並
    加重其刑。又被告所犯上開連續行使偽造私文書罪係連續詐
    欺取財罪之方法行為，應依修正前刑法第55條，以1 重即連
    續行使偽造私文書罪處斷。
五、爰審酌被告先前並無前科，有臺灣高等法院被告前案紀錄表
    可證，足認其品行良好，本件犯罪金額共有88,800元，盜領
    存款之對象為自己之親胞兄，而其已經成為植物人，犯後於
    偵查中矢口否認犯行，於本院審理中認罪與否態度反覆，缺
    乏悔改誠意，及被告之犯罪動機、目的、手段等一切情狀，
    量處如主文所示減刑前之刑。
六、末查，被告所為本件犯行，係於96年4 月24日以前所犯，故
    應依中華民國96年罪犯減刑條例（已於96年7 月16日施行）
    第2 條第1 項第3 款予以減刑，並依同條例第7 條於主文諭
    知其減得之刑，及依同條例第9 條併諭知減刑後之易科罰金
    標準。
據上論斷，應依刑事訴訟法第299 條第1 項前段、刑法第2 條第
1 項前段、第216 條、第210 條、第339 條第1 項、修正前刑法
第55條後段、修正前刑法第56條、修正前刑法第41條第1 項前段
、修正前罰金罰鍰提高標準條例第2 條、現行法規所定貨幣單位
折算新台幣條例第2 條、刑法施行法第1 條之1 第1 、2 項、中
華民國96年罪犯減刑條例第2 條第1 項第3 款、第7 條、第9 條
、判決如主文。
中　　華　　民　　國　　96　　年　　7　　月　　19 　　日
                  刑事第一庭  審判長法　官　劉 興 浪
                                    法  官  羅 貞 元
                                    法  官  蔡 志 宏
以上正本證明與原本無異。
如不服本判決，應於判決送達後10日內向本院提出上訴狀（應抄
附繕本）。告訴人或被害人如對於本判決不服者，應具備理由請
求檢察官上訴，其上訴期間之計算係以檢察官收受判決正本之日
期為準。
                                    書記官  張 玉 楓
中　　華　　民　　國　　96　　年　　7 　　月　　20　　日
附記本案之論罪法條全文：
中華民國刑法第216條
行使第210條至第215條之文書者，依偽造、變造文書或登載不實
事項或使登載不實事項之規定處斷。
中華民國刑法第210條
偽造、變造私文書，足以生損害於公眾或他人者，處5年以下有
期徒刑。
中華民國刑法第339條第1項
意圖為自己或第三人不法之所有，以詐術使人將本人或第三人之
物交付者，處5年以下有期徒刑、拘役或科或併科1千元以下罰金
。
